【裁判字號】    95,上訴,2147
【裁判日期】    951128
【裁判案由】    殺人未遂
【裁判全文】
臺灣高等法院刑事判決                95年度上訴字第2147號
上  訴  人  臺灣臺北地方法院檢察署檢察官
上  訴  人
即  被  告  丙○○
被      告  丁○○
共      同
選任辯護人  陳淑蕙律師
            陳淑貞律師
上列上訴人因被告等殺人未遂等案件，不服臺灣臺北地方法院94
年度交訴字第49號，中華民國95年5月15日第一審判決（起訴案
號：九十四年度偵字第1762、4244、11910號），提起上訴，本
院判決如下：
    主  文
上訴駁回。
    事  實
一、緣丙○○於民國93年9月29日凌晨1、2時許，在臺北市萬華區
    ○○○道724號友人呂龍麟開設之檳榔攤前與甲○○、乙○○
    、許建銘、賴柏彰等友人烤肉、飲酒，因細故與在場之人爆
    發口角、遭他人拉離，被迫搭乘計程車返回臺北市○○區○○路2段96巷22號1樓住處，仍有不甘，明知其於飲酒後已不
    能安全駕車（尚未達心神喪失、精神耗弱之程度），竟仍於
    在前開住處駕駛車號DN—0323號自用小客車，搭載原即於車
    上熟睡之胞弟丁○○，駛至前開檳榔攤。抵達上揭檳榔攤前
    ，見在場之人仍若無事續為飲樂，於怒氣、酒力催發下，陡
    生怨懟，而萌報復之意，明知駕駛汽車突以高速近距離衝撞
    ，檳榔攤附近之人如未及閃避，必遭撞擊而生死亡之結果，
    仍不顧此，執以殺人之不確定故意，決意重踩油門，由艋舺
    大道內側車道右轉，高速衝向路邊人行道，朝檳榔攤方向疾
    駛，適甲○○站立於攤前使用行動電話，未能注意後方來車
    狀況，不及閃躲，遂遭丙○○駕車自其左後側衝撞，因而向
    上彈起重摔於擋風玻璃後，再滾落車底，該車繼而撞擊停放
    該處之機車，直至車輛左側撞擊路旁電桿無法前進，始告停
    止。在場之人見狀，旋衝向自用小客車處察看，丙○○、丁○○2人認來者不善，急欲逃離，復另為犯意聯絡，基於普
    通傷害之故意，下車與呂龍麟、乙○○、許建銘、賴柏彰及
    其他在場之人互毆（傷害部分業據撤回告訴）。嗣員警獲報
    到場，雙方始為四散，甲○○幸經送醫救治得宜，始未發生
    死亡之結果，惟仍受有左脛骨骨折、臉部多處擦傷之傷害。
    丙○○於棄車逃返後，經母親吳美秀勸導，始於同日凌晨3
    時許，至臺北市政府警察局萬華分局大理街派出所投案，經
    警於同日凌晨4時57分許，以呼氣方式檢測其酒精濃度仍達
    每公升0.68毫克。
二、案經臺北市政府警察局萬華分局移送臺灣臺北地方法院檢察
    署檢察官偵查起訴。
    理  由
壹、被告丙○○部分：
一、訊據上訴人即被告丙○○固坦承於上揭時、地酒後返家駕駛
    車輛至檳榔攤，開車衝撞至卡於電桿後始停止，於事後3小時
    內檢測呼氣內所含酒精濃度為每公升0.68毫克之事實，惟矢
    口否認有何殺人未遂之犯行，辯稱：駕車回現場停下時，即
    因人群由左方以木棍攻擊，方將汽車駛往右方人行道旁空隙
    ，以求離開現場，不知已撞到甲○○云云，辯護人則以：丙○○係因智能不足，且酒後是非判斷及情緒控制能力較一般
    人為低落，而無法安全駕駛，因過失撞傷甲○○云云為被告
    辯護。經查：
  (一)被告丙○○於現場因與他人發生口角離去後，隨即駕車返回
    ，往檳榔攤衝撞，致證人甲○○受撞彈起，送醫救治後並未
    死亡，仍受有左脛骨骨折、臉部多處擦傷之傷害等事實，除
    部分據被告丙○○坦承不諱外，且經證人甲○○指證歷歷，
    另證人即現場目擊者乙○○、呂龍麟、許建銘等亦結證明確
    ，雖證人間就證人甲○○如何受撞之細節陳述，因個人描述
    方式不同，而略有差異，然關於甲○○遭撞擊之主要情節證
    述互核仍屬相符，此外尚有國立台灣大學醫學院附設醫院診
    斷證明書（見偵2卷第11頁），以及員警到場繪圖、拍照製
    作之道路交通事故現場圖、現場及車損照片附卷可參，故被
    告丙○○駕車撞擊證人甲○○致傷之事實堪以認定。
  (二)被告丙○○於前揭檳榔攤內飲酒後，仍自臺北市○○區○○
    路2段96巷22號1樓住處，駕車至臺北市萬華區○○○道274
    號檳榔攤處，而於事後2、3小時內檢測呼氣所含酒精濃度為
    每公升0.68毫克，且被告丙○○於測試過程有多話，屬不能
    安全駕駛之情狀等事實，除據被告丙○○供承不諱外，並有
    道路交通事故現場圖、道路交通事故調查筆錄、交通事故談
    話紀錄表、補充資料表、臺北市政府警察局舉發違反道路交
    通管理事件通知單、呼氣酒精濃度測定值表、刑法第185 條
    之3案件測試觀察紀錄表、現場及車損之照片等在卷可稽，
    被告丙○○酒後駕車之事實，亦堪認定。
  (三)就被告丙○○之故意而言：
    1.被告丙○○於警詢中已自承：返回現場係為「理論」，經
      「重踩油門」後，車輛方卡住等語（見偵2卷第29頁），
      證人甲○○亦證稱：現場並未聽到任何「煞車」之聲音，
      甚至於車輛停止之後還有聽到催油之聲音等語（見原審卷
      第154-9頁），且由交通事故現場圖、現場照片可知（見
      偵2卷第56頁），現場之人行道與車道間有相當之高度落
      差，又無斜坡，被告丙○○駕駛之車輛要由車道駛上人行
      道，顯然需為相當之加速，方能駛上人行道，故被告丙○○係以相當之高速衝撞立於人行道上之甲○○。而汽車以
      高速衝撞人身肉體，極容易致受撞擊者死亡之結果，此誠
      屬淺顯易懂之經驗法則，且為報章雜誌常見之社會新聞，
      亦為政府大力推動汽車強制責任險之原因，被告丙○○為
      有相當社會閱歷之成年人，對此當無不知之理，竟仍駕車
      自背後加速衝撞甲○○，而未採取任何防範甲○○受傷或
      減輕傷害之舉動，顯見有甲○○即使死亡亦不違背其本意
      之意，故被告丙○○行為時係基於殺人之不確定故意甚明
      。
    2.被告丙○○於案發後2、3小時，即同日凌晨4時57分許，
      雖於警局測試酒精濃度達每公升0.68毫克乙節，有卷附酒
      精濃度呼吸測試表足憑，惟該情形屬輕到中度中毒徵狀，
      僅為反應較慢、感覺較低、影響駕駛，尚未達思考改變、
      或個性行為改變之徵狀，是被告丙○○酒後情緒、自我控
      制能力及處事手段縱因酒精力之催發作用，而有情緒高漲
      易怒、難受控制，然據被告丙○○於偵查中自承：之前於
      檳榔攤僅飲用3、4罐臺灣啤酒，回家後再駕車至現場後清
      楚知悉檳榔攤仍有多人在場等情（見偵2卷第113頁），顯
      然被告丙○○酒後猶能自行駕駛車輛由住處至檳榔攤，並
      清楚知悉檳榔攤當時之情狀，應認其案發當時與通常一般
      人無異，其是非判斷能力及精神狀態並未因受酒精力作用
      而有較通常一般人減損。被告丙○○雖以不知道有撞到人
      置辯，惟證人甲○○被撞後尚有重摔於車前擋風玻璃上，
      被告丙○○豈有未見之理？而被告丙○○明知衝撞他人後
      仍加踩油門，並無任何停車察看、或為任何防果行為，則
      該撞擊他人之結果顯未違背其預知、亦未違背其本意，更
      可昭揭被告丙○○行為時係基於殺人之不確定故意。
    3.至被告丙○○辯稱：於現場停留時有遭他人包圍敲擊車輛
      云云，並舉車輛前後、左右車窗均遭毀損照片（見偵2卷第
      128-130頁）為證。惟據現場證人呂龍麟、乙○○、許建
      銘等人於原審審理時均證述：丙○○至現場時並無先行停
      留，於撞擊甲○○前亦未被任何人包圍等情明確（見原審
      95 年4月3日審判筆錄）。至被告丁○○雖證稱：於車上
      睡覺，聽聞有「敲擊」聲，醒來之時即發現車輛卡在牆壁
      云云，然證人丁○○當時既熟睡中，自未能明確分辨該聲
      音為「撞擊證人甲○○」或「遭他人以木棍攻擊」，更遑
      論其於警詢、偵查中係稱：遭圍毆係因撞倒人等語，故被
      告丁○○所陳無法為有利於丙○○之認定。再細繹警方於
      事故第一時間拍攝之車損照片（見偵2卷第56- 61頁），
      該車僅駕駛副手座前方擋風玻璃有單一撞擊受損點，及車
      輛駕駛座卡於電桿之板金磨損、前方凹陷等撞擊痕，此外
      車輛前、後、左、右車窗均係完好未破損，並無任何可佐
      被告丙○○所辯「遭他人敲擊、攻擊」之情形。至被告所
      提之車損照片（見偵2卷第128-130頁）經比對員警所攝情
      形，可知被告丙○○所提之照片係事發後因故毀損，非可
      佐事發真實情形。
    4.被告丙○○又辯稱：遭人包圍攻擊後，才選擇人少之右前
      方駕駛云云，惟觀諸現場照片所示，該人行道之右前方有
      數排機車暫停於該處，另有電線桿豎立於人行道之中，根
      本無一車可過之寬度，豈為「可能逃離現場之路徑」？況
      以被告丙○○行進之方向，倘遭他人包圍，而欲逃離，只
      需往前行駛即可，何需轉向人行道，反撞擊站立於人行道
      上之甲○○？顯與常情有違，是其所辯亦係推諉卸責之詞
      ，殊無足採。
    5.辯護人雖主張被告因智能不足，而影響其案發當時之判斷
      能力云云，並提出其於88年8月10日之役男複檢處理判定
      體位結果通知書1紙為證。惟據證人甲○○於本院審理時
      證稱：以前就認識被告丙○○，依彼此相處的情形，被告
      丙○○之智能和一般人一樣，會唱歌、跳舞等語（見本院
      審判筆錄第5頁），並參諸被告丙○○於原審及本院歷次
      開庭之筆錄所載，被告丙○○之學歷雖僅國中肄業，然對
      法官、檢察官及辯護人之問題都能清楚理解，並當庭明確
      答覆，於本院開庭時之反應、情狀亦與一般人無異，並無
      任何遲緩、智能異常之情形，況被告丙○○對案發前後現
      場之情狀、其個人心理之感受及他人之行為，均能清悉具
      體陳述，亦能為自己之行為辯解，難認其智能有何較常人
      不足之處。辯護人提出之役男複檢處理判定體位結果通知
      書，仍難為丙○○為有利之認定。
    綜上所述，被告丙○○之前開辯詞，純係事後畏罪之詞，顯
    不可採。本件被告丙○○酒後駕車、故意殺害甲○○而未遂
    等事證明確，其犯行洵堪認定，應依法論科。
二、核被告丙○○殺人之行為，係犯刑法第271條第2、1項之殺
    人未遂罪；酒後駕車之行為，則係犯刑法第185條之3酒後不
    能安全駕駛動力交通工具而駕駛罪。被告所犯前開2罪間，
    有方法結果之牽連關係，為牽連犯，應依修正前刑法第55條
    之規定，從較重之殺人未遂罪處斷（按刑法已於94年2月2日
    修正公布，於95年7月1日生效施行，修正前刑法第55條牽連
    犯之規定業經刪除，數行為將論以數罪，併合處罰，並非較
    有利於被告，應依刑法第2條第1項前段規定，適用行為時之
    刑法第56條論以牽連犯）。又被告已實施殺人之行為，尚未
    生死亡之結果，其犯行尚屬未遂階段，應依修正前刑法第26
    條前段規定，按既遂犯之刑減輕之（按修正前刑法第26 條
    前段規定：「未遂犯之處罰，得按既遂犯之刑減輕之。」，
    於95年7月1日修正公布施行後，移置新法第25條第2項，並
    修正規定：「未遂犯之處罰，以有特別規定者為限，並得按
    既遂犯之刑減輕之。」，經比較新舊法，並無有利於被告，
    應適用行為時刑法第26條前段之規定。）。
三、原判決雖未及比較刑法新舊之適用，然經本院比較新舊法，
    行為後之法律並非較有利於被告，仍應適用行為時法，則原
    判決適用行為時法即無不當。原審以事證明確，就被告丙○○殺人未遂部分，適用刑事訴訟法第299條第1項前段，修正
    前刑法第26條前段、第271條第2項、第1項、第185條之3、
    第55條，並審酌被告丙○○未能坦然悔悟，尚未與被害人甲○○和解或取得原諒、甲○○所受之損害，再衡量被告丙○○犯罪之動機、目的、犯罪時所受之刺激、犯罪之手段、品
    行、智識程度、與被害人平日之關係、犯罪所生之危險等一
    切情狀，判處有期徒刑陸年貳月，經核認事用法並無違誤，
    量刑亦屬妥當。被告丙○○上訴仍執陳詞否認犯罪，指摘原
    判決不當，為無理由，應予駁回。
貳、被告丁○○部分：
一、公訴意旨略以：被告丁○○與被告丙○○2人，基於殺人之
    概括犯意，由丙○○駕駛前開車輛衝撞在場飲酒、烤肉之人
    ，致證人甲○○受有左脛骨骨折等傷害，該車又衝撞人行道
    上停放之機車，直至車輛左側撞擊路旁路電桿無法前進始告
    停止。嗣經在場之人報警，將受傷之證人甲○○送往國立台
    灣大學醫學院附設醫院急救，始未發生死亡之結果，涉與被
    告丙○○同犯刑法271條第2項、第1項之殺人未遂罪嫌等語
    。
二、按被告未經審判證明有罪確定前，推定其為無罪；犯罪事實
    應依證據認定之，無證據不得認定犯罪事實；刑事訴訟法第
    154條定有明文。又不能證明被告犯行者，應諭知無罪之判
    決，刑事訴訟法第301第1項亦定有明文。復查刑事訴訟法第
    161條第1項規定：檢察官就被告犯罪事實，應負舉證責任，
    並指出證明之方法。因此，檢察官對於起訴之犯罪事實，應
    負提出證據及說服之實質舉證責任。倘其所提出之證據，不
    足為被告有罪之積極證明，或其闡明之證明方法，無從說服
    法官以形成被告有罪之心證，基於無罪推定之原則，自應為
    被告無罪判決之諭知。又刑事訴訟上證明之資料，無論其為
    直接證據或間接證據，均須達於通常一般之人均不致於有所
    懷疑，而得確信其為真實之程度，始得據為有罪之認定，若
    其關於被告是否犯罪之證明未能達此程度，而有合理性懷疑
    之存在，致使無從形成有罪之確信，根據「罪證有疑，利於
    被告」之證據法則，即不得遽為不利被告之認定，其以情況
    證據（即間接證據）斷罪時，尤須基於該證據在直接關係上
    所可證明之他項情況事實，本乎推理作用足以確證被告有罪
    ，方為合法，不得徒憑主觀上之推想，將一般經驗上有利被
    告之其他合理情況逕予排除，此觀諸最高法院32年度上字第
    67號判例意旨亦甚明確。
三、公訴人認被告丁○○涉犯殺人未遂罪嫌，係以下列為主要論
    據：
  (一)被告丙○○、丁○○二人均已供述：係由丙○○搭載丁○○
    至現場等情。
  (二)證人甲○○、呂龍麟、許建銘、乙○○、賴柏彰等人亦就前
    開自用小客車衝撞情形證述明確。復有證人甲○○之國立臺
    灣大學醫學院附設醫院診斷證明書，可認證人甲○○經衝撞
    後受傷之事實。
  (三)另有道路交通事故現場圖、道路交通事故調查筆錄、交通事
    故談話紀錄表、補充資料表、臺北市政府警察局舉發違反道
    路交通管理事件通知單、現場及車損照片在卷可稽。
四、訊據被告丁○○就前揭時地經被告丙○○之搭載至現場，而
    被告丙○○駕駛之前揭車輛因衝撞，致證人甲○○受有傷害
    之事實，迭於原審坦承不諱，惟堅詞否認有何殺人之犯行，
    辯稱：案發當天原本即睡於車上，經丙○○提及有糾紛，本
    想均係多年朋友，應至現場講清楚即可，未料車至現場遭敲
    擊後即衝撞牆壁，下車又遭圍毆，不知發生何事等語。經查
    ：
  (一)被告丙○○基於殺人故意，駕車衝撞證人甲○○等事實，已
    如前開認定，則本件駕駛車輛衝撞證人甲○○者，係被告丙○○，而被告丁○○於殺人行為中並無任何行為之分擔，則
    本件之關鍵，即被告丁○○坐於車內之行為，是否可認其於
    事前與被告丙○○有何殺人之犯意聯絡？
  (二)被告丁○○於偵查中、原審審理時雖數度供稱：知悉被告丙○○於該處與他人發生糾紛，原本認為回現場講一下應無大
    事，故至現場途中仍繼續睡覺，直至發生撞擊才醒過來等語
    （見偵1卷第8頁、偵2卷第112頁、原審95年4月日審判筆錄
    ），核與被告丙○○於原審所稱：返家之時，被告丁○○已
    於車內熟睡，僅告知欲至何處解釋與乙○○之爭執等語相符
    （見原審卷第154-12頁），並無任何充裕之計畫時間、計畫
    內容，被告丁○○僅知悉：丙○○與他人有衝突等情，並無
    何殺人之動機，甚且無證據顯示被告丙○○為衝撞之前，被
    告丁○○係「知悉內容、甚或清醒」。再以駕車突為之加速
    行為，實不需為任何之事前詳細、縝密商議計畫相佐，並無
    任何證據顯示在丙○○為加速之前，丁○○即已知悉被告丙○○之行為意圖，遑論渠2人有何犯意之聯絡。
五、公訴人雖以證人甲○○之證述：丁○○下車時，還拿小刀並
    用台語說是誰打我哥哥等語、證人呂龍麟證述：從聽到車子
    撞擊聲音至被告2人下車時，僅隔幾秒鐘而已等語、證人乙○○證稱：丁○○下車就持刀向伊衝來，說伊打了他哥哥等
    語為據，認被告丁○○如始終均在車上睡覺，則於車輛停止
    時，應呈現不知發生何事之茫然不知所措狀，抑或採取立即
    救護證人甲○○之動作，豈有毫不遲疑，立即持刀下車，質
    問現場人士何人毆打被告丙○○之理為其上訴理由。惟據證
    人乙○○於原審審理時證稱：從撞到甲○○到車停止後甲○○從車頭下面爬出來，約5分鐘，因甲○○爬了很久，等甲○○爬出來後，被告2人因車門打不開，才從右邊副駕駛座
    出來等語（見原審卷第0000-000頁），顯見被告2人並非於
    車子停止後立即下車，其間尚有數分鐘之間隔，已足供被告
    丁○○睡醒後了解現場周圍狀況，並於當下見數人自四週趨
    前向該車察看，認來者不善，而決意與被告丙○○持刀下車
    藉以逃離，實無悖於常情，亦與被告丁○○之前開陳述相符
    。雖證人呂龍麟於原審證稱：從聽到車子撞擊聲至被告2 人
    下車時，僅隔幾秒鐘等語，惟據證人呂龍麟於原審審理時亦
    證述：伊沒有看到車子如何撞到甲○○，伊看到時，被告2
    人就已經下車，誰從哪裡下來伊並不清楚等語（見原審卷第
    158-159頁），應認證人呂龍麟對被告2人下車前現場所發生
    之情狀並未親眼目睹，則其如何判斷車子停止至被告2人下
    車之時間差？其前開僅數秒之證述，僅係其主觀推測，尚難
    遽此為不利於被告丁○○之認定。
六、綜上所述，駕車衝撞之人並非被告丁○○，自無殺人未遂之
    行為分擔，且無證據顯示被告丙○○於開車衝撞前與被告丁○○有何商討計畫、或任何殺人之犯意聯絡，故被告丁○○
    所辯：對於突生之衝撞不知情等情仍有可能為真，對被告有
    利之合理存疑仍屬存在，在無法依客觀方法排除此一合理存
    疑時，依上述罪疑利益歸被告原則，應為有利被告丁○○事
    實之認定。此外，復查無其他積極證據足以證明被告丁○○
    確有何犯行，原審基此為被告丁○○無罪諭知，核無不合。
    檢察官上訴猶執詞指摘原判決關於丁○○部分為不當，非有
    理由，應予駁回。
據上論斷，應依刑事訴訟法第368條，判決如主文。
本案經檢察官謝英民到庭執行職務
中    華    民    國    95    年    11    月    28    日
                  刑事第二庭審判長法  官  呂丹玉
                                  法  官  王詠寰
                                  法  官  林恆吉
以上正本證明與原本無異。
如不服本判決，應於收受送達後十日內向本院提出上訴書狀，其
未敘述上訴之理由者並得於提起上訴後十日內向本院補提理由書
（均須按他造當事人之人數附繕本）。
                                  書記官  劉文美
中    華    民    國    95    年    11    月    28    日
附錄本案論罪科刑法條全文：
刑法第185條之3
服用毒品、麻醉藥品、酒類或其他相類之物，不能安全駕駛動力
交通工具而駕駛者，處1年以下有期徒刑、拘役或3萬元以下罰金
。
刑法第271條
殺人者，處死刑、無期徒刑或10年以上有期徒刑。
前項之未遂犯罰之。
預備犯第1項之罪者，處2年以下有期徒刑。


司法院資訊處製作；財團法人民間司法改革基金會備份。
